【裁判字號】    95,上,463
【裁判日期】    950830
【裁判案由】    損害賠償
【裁判全文】
臺灣高等法院民事判決                   95年度上字第463號
上  訴  人  台聯汽車客運股份有限公司
法定代理人  甲○○
訴訟代理人  廖學興律師
            林倖如律師
上  訴  人  丁○○
被  上訴人  乙○○○
            丙○○
上二人共同
訴訟代理人  鄭文龍律師
上列當事人間請求損害賠償事件，上訴人對於中華民國95年5月3
日臺灣臺北地方法院90年度重訴字第3051號第一審判決提起上訴
，本院於95年8月16日言詞辯論終結，判決如下：
    主      文
上訴駁回。
第二審訴訟費用由上訴人連帶負擔。
    事實及理由
一、本件被上訴人丙○○、乙○○○為被害人莊雅淳之父、母，
    依民法第184條、第192條、第194條、第188條之規定，請求
    上訴人台聯汽車客運股份有限公司（下稱台聯公司）與丁○
    ○連帶負損害賠償之責，丁○○經原審判決後，雖未提起上
    訴，然因本件訴訟標的對於丁○○與上訴人台聯公司有合一
    確定之必要，屬類似必要共同訴訟，且其上訴非基於個人關
    係之抗辯，依民事訴訟法第56條第 1項之規定，上訴人台聯
    公司上訴之效力及於丁○○，故本院將丁○○併列為上訴人
    ，合先敘明。
二、被上訴人主張：上訴人丁○○為上訴人台聯公司僱用之營業
    大客車司機，於民國（下同）90年 1月2日晚間9時50分許，
    駕駛台聯公司所有車牌號碼AH-728號營業大客車，在台北市
    ○○路（西側）由北往南（公館）方向雙向四車道以上之道
    路行駛，途經基隆路3段、辛亥路3段交岔路口前，因見行車
    管制號誌為「紅燈」，在路口停止線前停車，迨行車管制號
    誌變換為許可通行之「綠燈」號誌時，應注意除準備停車或
    臨時停車外，不得跨越兩條車道行駛，且應注意兩車併行之
    間隔，並隨時採取必要之安全措施，而依當時情形，雖係夜
    間，但有照明、天候晴、路面乾燥無缺陷、視距良好無障礙
    物，行車管制號誌動作正常，並無不能注意情事，竟疏未注
    意，於大客車起步時，因不耐久候前方欲左轉辛亥路行駛之
    車輛，欲繞過在前待左轉之車輛再直行，而貿然駕車偏右跨
    越第二、三車道佔用雙車道行駛，且疏未注意兩車（即與右
    車）併行之間隔，以致右後側車身（近中央部位）及右後車
    輪擦撞在同向右側第三車道由被害人莊雅淳駕駛車牌RCS-38
    8 號輕型機器腳踏車之左手把，致莊雅淳猝不及防，失控人
    車倒地，受有右下頜部挫傷、左側胸挫傷骨折、左腹盆腔部
    腫脹併內出血及髖骨骨折、左腰背及左臀擦挫傷、腰薦區骨
    折、腰背區擦傷、兩膝擦傷、左足背擦傷等傷害，經送臺北
    市立萬芳醫院急救，仍因胸腹腔內出血延至翌日凌晨 0時40
    分許不治死亡。前揭事實，業經本院94年度交上更 ( 一)字
    第 6號刑事判決，以上訴人丁○○業務過失致人於死罪，處
    有期徒刑 6月，得易科罰金在案。被上訴人乙○○○、丙○
    ○為被害人莊雅淳之父、母，因而受有如下之損害：(一)扶
    養費：被上訴人為被害人莊雅淳之父母，被害人對被上訴人
    有扶養之義務，被害人生前年收入617,154元 ，扣除被害人
    之每年生活費約24萬元 ，被上訴人每年扶養額各為188,577
    元（計算式：﹝617,154－240,000﹞÷2＝188,577）。被上
    訴人乙○○○、丙○○現年分別為58歲、61歲，依內政部之
    台閩地區簡易生命統計表，尚分別有23.02年、17.73年之餘
    命，依霍夫曼係數計算，扣除中間利息後，得分別請求扶養
    費2,83 7,174元、2,277,431元（計算式：188,577元×
    15.00000000＝2,837,174元；188,577元×12.00000000＝
    2,277,431元 ）。(二)喪葬費：被害人因本件車禍亡故，被上
    訴人共支出喪葬費649,660元，每人得請求324,830元。(三)醫
    療費：由被上訴人丙○○支付1萬元 。(四)精神慰撫金：被害
    人自幼由被上訴人細心照護，並接受大學教育，被害人亦聰
    明乖巧，事業有成，任職於美國運通銀行。今被害人驟然往
    生，天人永隔，白髮人送黑髮人之痛，實難言喻，扣除上訴
    人丁○○及汽車強制責任險所分別賠償之110萬元、140萬元
    後，被上訴人各請求精神慰藉金600萬元 。為此，依民法第
    184條、第192條、第194條、第188條之規定，提起本件訴訟
    。並聲明：(一)上訴人應連帶給付被上訴人乙○○○
    9,162,004元 ，及自起訴狀送達上訴人翌日起至清償之日止
    ，按年息5%計算之利息。(二)上訴人應連帶給付被上訴人丙○
    ○8,61 2,261元，及自起訴狀送達上訴人翌日起至清償之日
    止，按年息5%計算之利息。(三)願供擔保請准宣告假執行。
三、上訴人丁○○則以：本件車禍事故地點在基隆路北往南方向
    近辛亥路交叉路口處，時值晚間9時50分許，為第2波下班時
    段，路口壅塞，且事發時為交通號誌由紅燈轉為綠燈之際，
    汽機車爭道行駛，伊無超速或車速達時速40公里或50公里之
    可能。依道路交通安全規則第94條第 3項，第99條之規定，
    後方車輛有注意前方車輛狀況及兩車併行間隔，隨時採取安
    全措施之義務，且機器腳踏車應靠右行駛。本件事故依交通
    事故調查報告表、台北市政府交通大隊交通事故分析研判表
    之調查分析：(1)事故現場為 4車道，上訴人駕駛車輛之車身
    橫跨第 2、第3車道，車身與第1車道第2車道之分隔線有2.1
    公尺之平行距離，與第 3車道、第4車道之分隔線有1.6公尺
    之平行距離；(2)伊車輛右後輪擦撞輕機車左側等記載，可知
    被害人行車位置在伊車輛右後方 1/3處，伊車身平行，右側
    空間足以讓被害人駕駛之機車直行通過，然因被害人未遵守
    前揭交通規則並保持安全距離，致撞擊所駕駛車身，是以被
    害人就事故之發生為與有過失，且過失責任大於伊。又車禍
    發生後，伊雖立有「部分給付證明書」，載明願負全部損害
    責任，惟本件事故之發生非由伊一人所致，不能端憑該證明
    書即作為伊已經承認應負全部過失責任。況伊已支付被上訴
    人賠償金110萬元 、台聯公司支付慰撫金18萬元，並受汽車
    強制責任險理賠140萬元 ，依強制汽車責任保險法第30條之
    規定，上開數額均應予以扣除；另被上訴人主張扶養費，係
    以被害人全年所得扣除一年生活費24萬元後計算其應受扶養
    金額，尚與常情不符，且顯逾台灣省政府89年度最低生活費
    每人每月7,958元 或89年度所得稅稅率條例所規定之扶養親
    屬寬減額每人每年74,000元之額度，亦高於宜蘭縣政府主計
    處所計算宜蘭市平均每戶3.25人所計算之家庭全年性經常支
    出809,832元（每人每月支出20,765元 ），足見被上訴人主
    張之受扶養費顯屬過高；至喪葬費及醫療費用部分，被上訴
    人並未舉證；精神慰撫金部分，上訴人丁○○為大客車司機
    ，收入不多，且有父母待扶養，而被上訴人於宜蘭以農為業
    ，伊主張每人600萬元 ，亦屬過高等語置辯。並聲明：(一)被
    上訴人之訴駁回。(二)如受不利判決，願供擔保請准宣告免假
    執行。
四、上訴人台聯公司則辯以：依現場圖所示，大客車並未偏行，
    其右側距第3、第4車道尚有1.6公尺之平行行車距離，如被
    害人所騎乘機車未有偏行，應可直行通過，是縱大客車有跨
    越兩線道違規行駛，然與本件車禍事故之發生，顯無相當因
    果關係。又依道路交通安全規則第94條第3項、第99條第1項
    第 2款，機車駕駛人有行駛於慢車道、注意車前狀況及併行
    兩車間隔之義務，而系爭事故係被害人騎乘機車行駛於大客
    車後方，本不得強求在前方之大客車注意及後方且未依前揭
    規定保持安全距離之機車，縱認上訴人丁○○有過失，然因
    兩車同入一車道，外側被害之機車應禮讓大客車先行，是以
    被害人之過失程度較大客車為重。惟台北市車輛行車事故鑑
    定覆議意見書未就被害人為何行駛於第三車道而不構成違規
    敘明理由，再者，系爭事故發生時，上訴人丁○○因紅燈轉
    綠燈剛起步，速度不快，如有擦撞，機車及被害人應向右倒
    下，機車甚至遭受大客車輾壓，惟本件僅有機車後照鏡發生
    摩擦之輕微損，被害人滑入車下而臉部朝上，顯不合理，但
    刑事判決卻以之作為認定上訴人丁○○有罪之依據，其刑事
    判決顯有違誤。本件被害人未遵守前揭行駛於慢車道及注意
    兩車間隔之義務，就系爭車禍之發生為與有過失，且過失責
    任重於上訴人丁○○。被上訴人所提出部分給付證明書，僅
    為部分給付之收據，不能作為認定肇事責任之證據，且不得
    以之推翻被害人與有過失之事實。又上訴人丁○○並無任何
    前科紀錄，並領有合法之營業大客車執照，自89年11月26日
    雇用起迄至事發之日 1個月餘期間，並無重大違規事實，伊
    就選任受僱人及監督其執行職務，已盡相當之注意義務，自
    不負連帶賠償責任，其餘均援引上訴人丁○○之抗辯。並聲
    明：(一)被上訴人之訴駁回。(二)如受不利判決，願供擔保請准
    宣告免假執行。
五、原審判決上訴人應連帶給付被上訴人丙○○2,051,958元 及
    上訴人丁○○自90年5月26日起、上訴人台聯公司自90年5月
    25日起至清償日止，按週年利率5%計算之利息；上訴人應連
    帶給付被上訴人乙○○○2,065,758元及上訴人丁○○自 90
    年5月26日起、上訴人台聯公司自90年5月25日起至清償日止
    ，按週年利率5%計算之利息；而駁回被上訴人其餘之訴。被
    上訴人就其敗訴部分，未聲明不服，已告確定。上訴人台聯
    公司就其敗訴部分，聲明不服，求為廢棄原判決不利於己部
    分，並駁回被上訴人在第一審之訴；被上訴人則求為駁回上
    訴。
六、經查，上訴人丁○○係上訴人台聯公司僱用之營業大客車司
    機，其於90年 1月2日晚間9時50分許，駕駛台聯公司所有車
    牌號碼AH-728號營業大客車，在台北市○○路（西側）由北
    往南（公館）方向雙向四車道以上之道路行駛，途經基隆路
    3段、辛亥路3段有號誌交岔路口前，因見行車管制號誌為「
    紅燈」，在路口停止線前停車，迨行車管制號誌變換為許可
    通行之「綠燈」號誌時，於起步時駕車跨越第二、三車道佔
    用雙車道行駛，嗣右後側車身（近中央部位）及右後車輪擦
    撞在同向右側第三車道由被害人莊雅淳駕駛之車牌RCS -388
    號輕型機器腳踏車之左手把，致莊雅淳猝不及防失控人車倒
    地，受有右下頜部挫傷、左側胸挫傷骨折、左腹盆腔部腫脹
    併內出血及髖骨骨折、左腰背及左臀擦挫傷、腰薦區骨折、
    腰背區擦傷、兩膝擦傷、左足背擦傷等傷害，經送醫急救，
    仍因胸腹腔內出血延至翌日凌晨 0時40分許不治死亡，上訴
    人丁○○因犯業務過失致人於死罪，經本院94年度交上更（
    一）字第6號刑事判決判處有期徒刑6月，如易科罰金以參佰
    元折算壹日，確定在案。又被上訴人為被害人莊雅淳之父母
    ，於本件車禍後已收受上訴人丁○○所給付之110萬元 、上
    訴人台聯公司給付之18萬元及強制汽車責任保險給 付140萬
    元等情，有台北市政府警察局交通警察大隊道路交通事故證
    明書、道路交通事故調查報告表、戶口名簿、及明細表、部
    分給付證明書、筆錄、台北市政府警察局交通警察大隊交通
    事故分析研判表、本院94年度交上更 (一)字第6號刑事判決
    （見原審附民卷第 8頁至笫10頁、第18頁至第19頁、原審卷
    第40頁至第41頁、第34頁、第180頁至第183頁）等件可稽，
    並為兩造所不爭執，應可信實。
七、被上訴人主張上訴人應連帶給付前揭扶養費、喪葬費、醫療
    費用、精神慰撫金等情，則為上訴人所拒，並以前開情詞置
    辯。是本件之爭點即在於：(一)被害人莊雅淳就系爭車禍事
    件之發生是否與有過失？(二)上訴人應賠償被上訴人之損害
    數額究為若干？茲分述如下：
(一)上訴人丁○○之業務過失行為與系爭車禍之發生具有因果關
    係，被害人莊雅淳並無與有過失：
  1.按道路交通安全規則於90年 5月30日修正，而本件車禍發生
    於90年 1月2日，即應適用修正前之法規，故以下係依90年5
    月30日前修正前之條文論述之，合先敘明。
  2.次按刑事訴訟判決所認定之事實，固非當然有拘束民事訴訟
    判決之效力，但民事法院調查刑事訴訟原有之證據，而斟酌
    其結果以判斷事實之真偽，並於判決內記明其得心證之理由
    ，即非法所不許（最高法院49年台上字第 929號判例參照）
    。經查：
    (1)上訴人丁○○於偵審中供承：「．．．因我車前方有汽、
      機車偏右（據上訴人於原審稱係偏左之誤，下同）及似要
      右轉（左轉之誤）之車輛，我為要閃避這些車輛因而造成
      我車右側車身（接近車身中央部位)與輕機車RCS-388號的
      左側把手擦撞而肇事。」、「．．．我因前方車輛欲右轉
      （左轉之誤）辛亥路，我是要直行基隆路，為閃右轉（左
      轉之誤）車輛故向右偏，我過了機車停等區，我發現我車
      右側中間段與機車左邊把手擦撞．．．」（見偵查卷6頁
      、第24頁背面）、「．．．有車輛在我車前要左轉辛亥路
      行駛，所以才駕車偏右想繞過前車直向行駛．．．」（見
      原審刑事卷第35頁）、「因為要起步時，前方的車要等待
      左轉我才打方向盤往右，我往右要繞過去往前，沒有注意
      右後面來車，才造成擦撞。」（見本院前審刑事卷第26頁
      ）等語在卷，並有道路交通事故調查報告表、交通事故談
      話紀錄表、道路交通事故補充資料表、事故分析研判表及
      現場路況暨車損相片等附卷可資佐證。
    (2)依卷附台北市政府警察局所製作事故現場圖觀之，肇事後
      之上訴人大客車係跨越第二、三車道線上停於機車停等區
      前面（車尾尚有一小部分停在機車停等區內），及機車腳
      踏墊係掉落在機車停等區中段旁邊之第三、四車道線上，
      顯示上訴人原先係在第二車道行駛，嗣跨越第二、三車道
      線行駛，而後在路口機車停等區後面停等紅燈，嗣待紅燈
      轉綠燈後，為閃避繞過前面待左轉車輛，乃偏右繼續跨越
      第二、三車道起步行駛，嗣與適行至其右側之被害人機車
      左手把發生擦撞後，其車欲直行始再打直而停住無疑。足
      見上訴人未遵守道路交通安全規則規定，任意向右偏行跨
      越雙車道行駛，且未注意兩車併行之間隔，隨時採取必要
      之安全措施致肇事甚明。至卷附台北市政府交通局覆議意
      見固認無確切證據認定何者有偏向之行為，但與前開證據
      不符，尚有誤會，自不足採。再上訴人丁○○既任意跨越
      雙車道行駛，且依台北市政府警察局交通警察大隊交通事
      故分析研判表、鑑定意見書及上訴人前開供述可知，上訴
      人駕駛之大客車係以右側車身近中間部位與被害人機車之
      左側發生擦撞，則擦撞當時，被害人已位於上訴人之右側
      ，而非後方，上訴人自亦有注意與其呈併行狀態之被害人
      機車保持安全距離之義務。上訴人所辯：伊雖偏右跨越第
      二、三車道行駛，但當時被害人機車在伊車後方，則保持
      安全距離之注意義務，自非伊所能負擔云云，顯不足採。
    (3)上訴人丁○○自承肇事前已從照後鏡看到大客車與莊雅淳
      之機車間隔約三十公分，當時其大客車之時速約四十至五
      十公里（見偵查卷第 6頁、第24頁背面），且本件肇事地
      點為四線車道，最外側（即第四車道）為右轉專用道，有
      現場照片附卷可稽，是被害人莊雅淳於被擦撞前，因等待
      紅燈及避免占用右轉專用道而停止在第三車道，待綠燈後
      直行繼續行駛於第三車道，並無不當。
    (4)被害人莊雅淳係依規定在應遵行之車道上直行，並未違規
      ，而上訴人丁○○係在時速四十至五十公里之情況下「貿
      然偏右」，致其右側車身近中央部位，擦撞先前間隔約三
      十公分同向行駛之機車，一如前述，參諸上訴人丁○○於
      台北市政府警察局交通事故談話記錄表供稱：「．．．我
      起步行駛後，即從後視鏡見一部RCS -388號輕機車於我車
      右後方行駛而來．．．」等語自明，足見直行之被害人莊
      雅淳，對於上訴人「貿然偏右」之行為，並無充裕時間可
      採取適當之避讓措施或可得預見，且不及避讓，則疏未注
      意併行間隔，造成擦撞者，當係「貿然偏右」之上訴人，
      並非依規定直行之被害人莊雅淳。台北市車輛行車事故鑑
      定委員會鑑定及台北市政府交通局覆議認定被害人未保持
      行車安全間隔，尚有誤會。上訴人辯稱莊雅淳未依規定車
      道行駛，係與有過失，復未就此有利之主張舉證以實其說
      ，是其所辯，自無可取。
    (5)按汽車在超過四車道之道路行駛時，除準備停車或臨時停
      車外，不得．．．跨越兩條車道行駛；又汽車行駛時，駕
      駛人應注意兩車併行之間隔，並隨時採取必要之安全措施
      ，道路交通安全規則第九十八條第三項前段、第一項第五
      款、第九十四條第三項分別定有明文。上訴人丁○○係汽
      車駕駛人，自有遵守之義務，且依卷附「道路交通事故調
      查報告表」所示，本件交通事故發生當時雖係夜間，但有
      照明、天候晴、路面乾燥無缺陷、視距良好無障礙物，行
      車管制號誌動作正常，並無不能注意情事，乃丁○○竟疏
      未注意，為閃避繞過在前待左轉之車輛再直行，貿然駕車
      偏右跨越第二、三車道線佔用雙車道行駛，且未注意兩車
      併行之間隔，以致肇事，就本件交通事故之發生，自有過
      失。本件車禍原因經送請台北市車輛行車事故鑑定委員會
      鑑定及台北市政府交通局覆議結果，亦均認定丁○○跨越
      雙車道行駛，涉嫌未保持行車安全間隔，有該委員會鑑定
      意見書及該局台北市車輛行車事故鑑定案件覆議意見書附
      於刑事卷可稽（見本院刑事卷第四三頁、第八一頁），自
      足作為上訴人不利之佐參。
    3.本件被害人既無過失行為，則無被害人與上訴人丁○○責
      任輕重比較之問題。是上訴人所稱被害人與上訴人丁○○
      同入車道，行駛於外側車道之被害人未禮讓內側上訴人丁
      ○○先行，過失責任較重於上訴人丁○○云云，亦屬無據
      。更況被害人係因等待紅燈而停於第 3線道之機車停車區
      內，尚非由其他車道變換進入第 3車道，要無道路交通安
      全規則第98條第1項第4款「由同向二車道進入一車道，應
      讓直行車道之車輛先行，無直行車道者，外車道之車輛，
      應讓內車道之車輛先行」規定之適用，則上訴人台聯公司
      依道路交通安全規則第98條第1項第4款之規定辯稱被害人
      係於外側車道，過失程度應較上訴人丁○○重云云，亦不
      可採。參之上訴人丁○○於90年10月25日簽立之部分給付
      證明書上載明「一、緣由：茲有乙方（即上訴人丁○○）
      於民國90年 1月2日晚9時50分許，駕駛台聯客運AH-728號
      營業大客車，在台北市○○路由北向南欲穿越辛亥路時，
      因當時正值紅燈轉綠燈，而下前方又有其他車輛等待左轉
      辛亥路，故乙方將大客車偏向右方欲繞過前方擋路之車輛
      再直行，卻疏於注意未與右側莊雅淳小姐騎乘之RCS -388
      號輕型機車保持安全距離，致令擦撞RCS -388號輕型機車
      ，進而導致莊雅淳小姐傷重不治逝世。」、「二、部分給
      付：「乙方（即上訴人丁○○）因過失肇致甲方（即被上
      訴人）愛女莊雅淳小姐過逝，依法本應負損害賠償之全責
      ，從而甲方所提起之民事訴訟，應屬全有理由。然因乙方
      限於資力不足．．．．．．至於不足額部分，甲方仍有權
      利循民事訴訟程序向乙方請求之。」（見原審卷第40頁）
      等語。足見上訴人丁○○亦承認其應就系爭車禍事故負起
      全部過失責任。上訴人雖辯稱上訴人丁○○不知前開證明
      書之文義為何，然查前開證明書所載全部內容文義明確，
      其第四點復明載該證明書並非和解契約，倘丁○○認被害
      人莊雅淳小姐就系爭車禍事故與有過失，甚且過失責任大
      於上訴人丁○○，何以前開文書內隻字未及？又何需載明
      上訴人丁○○因過失依法應負損害賠償之全責？尤其上訴
      人丁○○簽署當時並有訴訟代理人何乃隆律師陪同在場，
      何乃隆律師並同在其旁簽名（見原審卷第41頁），是上訴
      人辯稱上訴人丁○○不知其簽署之前開證明書之內容文義
      為何，上訴人丁○○未曾自認有全部過失責任云云，洵無
      足取。
    4.綜上所述，本件車禍確係因上訴人丁○○未注意右側被害
      人車輛，且未保持兩車間距，貿然偏右行駛之業務過失行
      為，致使被害人莊雅淳無充分時間反應並採取適當之避讓
      措施，因而發生莊雅淳受傷致死之結果，是上訴人丁○○
      之業務過失行為與被害人莊雅淳之死亡結果間顯有因果關
      係，應堪認定。上訴人辯稱莊雅淳就系爭車禍事故之發生
      與有過失，且過失責任大於上訴人丁○○云云，與事實不
      符，並無可取。
(二)按因故意或過失，不法侵害他人之權利者，負損害賠償責任
    ，民法第184條前段定有明文。次按，不法侵害他人致死者
    ，對於支出醫療及增加生活上需要之費用或殯葬費之人，亦
    應負損害賠償責任。被害人對於第三人負有法定扶養義務者
    ，加害人對於該第三人亦應負損害賠償責任。不法侵害他人
    致死者，被害人之父、母、子、女及配偶，雖非財產上之損
    害，亦得請求賠償相當之金額，民法第192條第 1項、第2項
    、第 194條亦分別定有明文。復按受僱人因執行職務，不法
    侵害他人之權利者，僱用人與行為人連帶負損害賠償責任，
    但選任受僱人及監督其職務之執行，已盡相當之注意或縱加
    以相當之注意而不免發生損害者，僱用人不負賠償責任，民
    法第188條第1項亦有明定。本件上訴人丁○○為上訴人台聯
    公司之受僱人，上訴人丁○○於上開時地因為上訴人台聯公
    司執行業務致被上訴人之女即被害人莊雅淳死亡，上訴人台
    聯公司自應與其受僱人丁○○負連帶損害賠償責任。上訴人
    台聯公司僅提出上訴人丁○○之駕駛執照，即據以辯稱其就
    選任監督已盡相當注意，無庸負連帶賠償責任云云，並無足
    取。
(三)茲就被上訴人請求賠償範圍分述如下：
  1.扶養費部分：按直系血親相互間，互負扶養之義務。負扶養
    義務者有數人而其親等同一時，應各依其經濟能力，分擔義
    務，民法第1114條第 1項第1款、第1115條第2項定有明文。
    被上訴人固主張以被害人之年薪扣除被害人之年度生活費後
    之餘額為其應受扶養費用，惟查本件被上訴人尚有其他 3名
    子女，此有戶口名簿（見原審附民卷第10頁）可佐。是被上
    訴人之其他子女依前揭規定，亦同負扶養義務，如無特殊經
    濟情況差異，自應平均負擔之，即被害人莊雅淳應負擔1 /4
    。又依社會常情，一般人之薪資除生活費外，尚有投資、儲
    蓄等其他支出，是被上訴人前開主張之計算方式，核與社會
    常情不符，並無可取，應依上訴人所提之宜蘭縣政府主計處
    所計算宜蘭市平均每戶3.25人所計算之家庭全年性經常支出
    為809,832元，平均每人每月支出為20,765元（ 見原審卷第
    48頁），作為被上訴人之最低生活費標準。茲計算如下：
    (1)被上訴人乙○○○：現年為58歲，依內政部之台閩地區簡
      易生命統計表，尚有23.02年之壽命，依年別5% 複式霍夫
      曼計算法（第一年不扣除中間利息）計算，扣除中間利息
      後，自得請求扶養費80,928元。計算式為：
      [20765*15.00000000（此為應受扶養23年之霍夫曼係數）
      +20765*0.02* （16.00000000-00.00000000）]除以4（受
      扶養人數）=80,928（小數點以下四捨五入）。
    (2)被上訴人丙○○：現年為61歲，依內政部之台閩地區簡易
      生命統計表，尚有17.73年之壽命，依年別5% 複式霍夫曼
      計算法（第一年不扣除中間利息）計算，扣除中間利息後
      ，自得請求扶養費67,128元。計算式如下：
      [20765*12.00000000（此為應受扶養17年之霍夫曼係數）
      +20765*0.73*（13.00000000-00.00000000）]除以4（受
      扶養人數）=67,128（小數點以下四捨五入）。
    2.喪葬費：按殯葬費，係指收殮及埋葬費用而言，支出殯喪
      費之人請求加害人賠償殯喪費，應以實際支出之費用為準
      ，惟仍應斟酌被害人當地之習俗、被害人之身分、地位及
      生前經濟狀況而定。本件被上訴人主張其支 出649,660元
      ，業據其提出免用統一發票收據及支出明細各一紙（見原
      審附民卷第18頁至第19頁）為證，上訴人於原審雖辯稱喪
      葬費過高，然於本審時就此項費用之支出已不再爭執（見
      本審卷第25頁），是本項之請求，應予准許，被上訴人主
      張其各支付一半，每人得請求上訴人連帶 給付324,830元
      ，為有理由，應予准許。
    3.醫療費用：被上訴人丙○○主張其支出醫療費用10,000元
      ，惟未提出任何醫療單據以實其說，是被上訴人此項請求
      ，即屬無據，不應准許。
    4.精神慰撫金部分：按不法侵害他人致死者，被害人之父、
      母、子、女及配偶，雖非財產上之損害，亦得請求賠償相
      當之金額；民法第 194條定有明文。又按慰藉金係以精神
      上所受無形之痛苦為準，非如財產損失之有價額可以計算
      ，究竟如何始認為相當，自應審酌被害人及加害人之地位
      、家況、並被害人所受痛苦之程度、與其家屬之關係暨其
      他一切情事，定其數額（最高法院48年度台上字第 798號
      判例意旨參照）。本院斟酌被上訴人丙○○（29年 3月12
      日生）、乙○○○（32年 8月13日生）分別為被害人莊雅
      淳之父、母，辛苦栽培被害人莊雅淳至大學畢業，被害人
      莊雅淳正值青春年華（59年4月4日生），有良好工作，方
      期開展美好人生，卻因本件車禍身亡，被上訴人痛失愛女
      ，和樂完滿的家庭瞬間破碎，晚年承受白髮人送黑髮人之
      悲痛，不言可喻；上訴人丁○○（60年 1月20日生）擔任
      大客車司機，上有父母待其扶養，惟其既從事交通運輸工
      作，理應謹慎行車確保交通安全，竟嚴重違反交通規則致
      肇事；上訴人台聯公司原係上訴人丁○○之僱用人，資本
      額高達30,000,000元等情，及被上訴人丙○○現有財產總
      額多達41,564,530元（見本審卷第45頁），足見其資產甚
      豐，暨兩造之身分、地位，因認被上訴人二人各請求
      3,000,000元，應屬公允。
(四)綜上，被上訴人丙○○得請求之金額計為3,391,958元 （計
    算方式：67,128+3,000,000+324,830＝3,391,958）， 被上
    訴人乙○○○得請求之金額為3,405,758元（計算方式：
    80,928+3,000,000+324,830＝3,405,758元 ）。至被上訴人
    逾此範圍之請求，則屬無據，不應准許。
(五)惟按修正前強制汽車責任保險法第30條規定：「保險人依本
    法規定給付之保險金，視為加害人或被保險人損害賠償金額
    之一部分；加害人或被保險人受賠償請求時，得扣除之」。
    係因保險人之給付乃由於被保險人支付保險費所生，性質上
    屬於被保險人賠償責任之承擔或轉嫁，自應視為加害人或被
    保險人損害賠償金額之一部分，為避免受害人雙重受償，渠
    等於受賠償請求時，自得扣除之。又因連帶債務人中之一人
    為清償而債務消滅者，他債務人亦同免其責任，民法第 274
    條亦有明定。故於同一交通事故，加害人或被保險人倘為多
    數而應負連帶賠償責任時，渠等於受賠償請求時，自均得主
    張扣除保險人依強制汽車責任保險法規定給付之保險金全部
    。至各該加害人或被保險人就所負連帶債務應如何依其過失
    責任之輕重分別分擔，係屬其內部關係，要與上開保險金之
    扣除無關（最高法院94年度台上字第 359號判決意旨參照）
    。本件被上訴人自承業已收受上訴人丁○○給付之110萬 元
    、上訴人台聯公司之賠償金18萬元、並領取上訴人投保之強
    制汽車責任險140萬元（見原審卷第35頁），合計收受
    2,680,000元 ，應自被上訴人得請求賠償之金額中扣除。經
    扣除2,680,000元後 ，上訴人應連帶賠償被上訴人丙○○之
    金額為2,051,958元（ 計算方式：3,391,958－1,340,000元
    ＝2,051,958 元），應連帶賠償被上訴人乙○○○之金額為
    2,065,758元（計算方式：3,405,758元－1,340,000元＝
    2,065,758元）。
八、綜上所述，被上訴人 2人依侵權行為之法則請求上訴人丁○
    ○、台聯公司應連帶賠償被上訴人丙○○2,051,958元 、乙
    ○○○2,065,758元 ，及上訴人丁○○應自起訴狀繕本送達
    翌日即90年 5月26日起、上訴人台聯公司應自起訴狀繕本送
    達翌日即90年5月25日起，均至清償日，按週年利率5％計算
    之利息，為有理由，應予准許。原審就上開應准許部分，判
    命上訴人如數給付，並依兩造之聲請，分別酌定相當金額，
    為准、免假執行之宣告，核無違誤，上訴論旨仍執陳詞，指
    摘原審關於此部分之判決為不當，為無理由，應駁回其上訴
    。
九、本件事證已臻明確，兩造其餘主張陳述及所提之證據，經審
    酌後認與判決結果無影響，爰不一一論駁，附此敘明。
十、據上論結，本件上訴為無理由，依法判決如主文。
中    華    民    國    95    年    8     月    30    日
                    民事第十二庭
                        審判長法  官  張宗權
                              法  官  陳忠行
                              法  官  陳永昌
正本係照原本作成。
上訴人如不服本判決，應於收受送達後20日內向本院提出上訴書
狀，其未表明上訴理由者，應於提出上訴後20日內向本院補提理
由書狀（均須按他造當事人之人數附繕本）上訴時應提出委任律
師或具有律師資格之人之委任狀；委任有律師資格者，另應附具
律師資格證書及釋明委任人與受任人有民事訴訟法第466條之1第
1項但書或第2項（詳附註）所定關係之釋明文書影本。
中    華    民    國    95    年    8     月    31    日
                              書記官  劉美垣
附註：
民事訴訟法第466條之1（第1項、第2項）：
對於第二審判決上訴，上訴人應委任律師為訴訟代理人。但上訴
人或其他法定代理人具有律師資格者，不在此限。
上訴人之配偶、三親等內之血親、二親等內之姻親，或上訴人為
法人、中央或地方機關時，其所屬專任人員具有律師資格並經法
院認為適當者，亦得為第三審訴訟代理人。


司法院資訊處製作；財團法人民間司法改革基金會備份。
